【裁判字號】    92,上訴,2343
【裁判日期】    920909
【裁判案由】    強盜
【裁判全文】
臺灣高等法院刑事判決                          九十二年度上訴字第二三四三號
    上  訴  人
    即  被  告  甲○○
    指定辯護人  本院公設辯護人丁○○
右上訴人因違反強盜案件，不服臺灣板橋地方法院九十二年度訴字第一七八號，中華
民國九十二年六月六日第一審判決（起訴案號：臺灣板橋地方法院檢察署九十一年度
偵字第一二九七號），提起上訴，本院判決如左：
    主  文
原判決撤銷。
甲○○意圖為自己不法之所有，以恐嚇使人將本人之物交付，累犯，處有期徒刑壹年
。
    事  實
一、甲○○前於民國（下同）八十五年間，因犯竊盜罪，經臺灣板橋地方法院八十五
    年易字第六六七六號判決有期徒刑伍月，緩刑年確定，嗣經撤銷緩刑，於八十
    九年二月二十九日執行完畢。乃甲○○不知悔改，於九十一年七月六日十六時許
    （警方移送書、起訴書及原審判決均誤載為零時許），甲○○與友人乙○○，騎
    乘機車行經臺北縣新莊市○○街，見丙○○偕其女友江美慧亦經該處，甲○○認
    丙○○無故瞄其一眼，竟基於意圖為自己不法之所有之犯意，下車將丙○○抓住
    ，往其後背推一下，再徒手朝其臉部毆打，致丙○○受有下唇擦裂傷之傷害，並
    不顧乙○○之勸阻，將丙○○強拉至建安街三十六號公寓「樓梯間」內，將鐵門
    關上，剝奪丙○○行動自由，乙○○及江美慧遭阻隔在外，致丙○○不敢抗拒，
    隨甲○○即喝令丙○○將其所有之皮夾放下，於「質問」丙○○「如何解決瞄其
    一眼」之事後，強取丙○○之上開皮夾得手，並往右址樓上逃逸，甲○○取走皮
    夾內之現金新台幣（下同）二千元，而將剩餘之一千餘元現金及皮夾放在三樓樓
    梯間，丙○○始開門向外求援、報警循線查獲，並取回置於三樓樓梯間之皮夾及
    其內之現金一千餘元。
二、案經丙○○告訴，由臺北縣政府警察局新莊分局報告臺灣板橋地方法院檢察署檢
    察官偵查起訴。
    理  由
一、上訴人即被告甲○○對於前揭事實已坦承不諱（見本院審判筆錄），核與被害人
    丙○○指訴情節相符（見偵字卷第六頁至第七頁），亦與證人乙○○（與被告同
    行者）、江美慧（被害人丙○○之女友）證述情節相符〔見偵緝字卷二五背頁、
    二八背頁），復有丙○○之驗傷診斷書壹紙附偵查卷足參（見偵字卷十六頁），
    堪認被害人之指訴與事實相符，且丙○○於警訊時雖表示不用對傷害部分提出告
    訴（見偵字第一八一八七號卷第七頁），但其於檢察官偵訊時已表明告訴之意（
    見偵緝字第一二九七號卷第二十五頁反面）。又丙○○於警訊時供稱：「九十一
    年七月六日十六時許，在新莊市○○街三六號前，被告質問我為何瞄他，推了我
    一把，朝我的臉部重重打了一拳，又將我強拉到建安街六五號公寓樓梯間，將鐵
    門關上，揪住我的衣服拉扯，說什麼過去有人瞄他，被他拿刀砍及他有許多小弟
    等語來恐嚇我，我聞言心生畏懼，當時我手上拿著皮夾，他喝令我將皮夾放下，
    然後他問我如何解決瞄他一事，我深怕他對我不利，一直跟他道歉，他卻不理，
    拿起我的皮夾問我皮夾內有多少錢，我說大概有三千元，他把皮夾打開來看，我
    便說那些錢不能拿走，因為那是要繳畢業旅行的旅費，他說不會拿，卻拿了皮夾
    往樓上跑，我趁機打開樓梯間門出去求救，騎機車的男子（按係乙○○）進來問
    我有沒有怎樣？我答我被他朋友打，還拿走我的皮夾，他本來想上樓找該男子（
    即被告），但當時被告正好下樓，並告訴我皮夾在三樓樓梯間，要我自己上去拿
    ，我上樓拿皮夾發現少了二千元。」（見偵字一八一八七號卷第六頁反面）。參
    酌證人江美慧證述：「被告將（呂）明道拉到一間住宅的樓梯間，便把門關起來
    ，我們都進不去」（見偵緝字卷二八背頁）等情，堪認於案發之際，右開公寓「
    樓梯間」因鐵門關上，內、外阻隔，被害人丙○○遭被告自新莊市○○街三六號
    前強拉到六五號之公寓樓梯間內，因斯項阻隔而遭剝奪行動自由，且丙○○亦因
    被告之毆打而受傷。惟被告並非將鐵門鎖上，而是將鐵門關上，且被告之行為亦
    未致被害人丙○○不能抗拒之程度，丙○○之未抗拒，乃係其不敢抗拒，而非不
    能抗拒。綜上所述，本件事證明確，被告犯行堪予認定。
二、按刑法上恐嚇取財罪之「恐嚇」，固係指以危害通知他人，使該人主觀上生畏怖
    心之行為，然此危害之通知，並非僅限於「將來」，其於「現時」以危害相加者
    ，亦應包括在內。因是，恐嚇之手段，並無限制，其以「言語」﹑「文字」為之
    者無論矣，即使出之以「強暴」﹑「脅迫」，倘被害人尚有相當之意思自由，而
    在社會一般通念上，猶未達於不能抗拒之程度者，仍屬本罪所謂「恐嚇」之範疇
    。至於危害通知之方法，亦無限制，無論明示之言語﹑文字﹑動作或暗示之危害
    行為，苟已足使對方理解其意義之所在，並足以影響其意思之決定與行動自由者
    均屬之。故其與強盜之區別，端在所為之強暴﹑脅迫，其於社會一般通念上，是
    否足以抑制被害人之意思自由，至於不能抗拒，以為財物之交付為斷，倘其尚未
    達到此一程度，雖係意圖為自己不法之所有而出之以強暴﹑脅迫，亦僅應成立恐
    嚇取財罪。懲治盜匪條例第五條第一項第一款之強盜罪，係以意圖為自己或第三
    人不法所有，以強暴、脅迫、藥劑、催眠術或他法致使不能抗拒而取他人之物或
    使其交付者，為構成要件。故行為人所施用之強暴、脅迫等方法，在客觀上須足
    使被害人喪失意思自由，並達於不能抗拒之程度者，始足當之；如其行為尚不足
    以壓抑被害人之意思自由，被害人並非不能抗拒，或未達於不能抗拒之程度，其
    交付財物與否，尚有自由斟酌之餘地者，僅應成立恐嚇取財罪（參看最高法院八
    十一年台上字第八六七號、八十七年度台上字第三０六四號裁判），被告在白天
    ，其友人及被害人女友均在場之情形下，將被害人丙○○拉至公寓樓梯間鐵門內
    ，強索二千元，被告既未以刀械或其他兇器加諸被害人，被害人隨能自行打開樓
    梯間鐵門求救，再參酌被害人所述，係心生畏懼，依社會一般觀念，被告之行為
    ，應尚未致被害人不能抗拒之程度，核被告所為，係犯刑法第三百四十六條第一
    項、第三百零二條第三項、第二百七十七條第一項之恐嚇取財罪、妨害自由罪及
    傷害罪，起訴書認被告係犯刑法第三百二十八條第二項之強盜罪，容有未洽，起
    訴法條應予變更，被告所犯上開三罪有方法結果之牽連關係，應依刑法第五十五
    條規定從一重之恐嚇取財罪處斷。被告於八十五年間，因犯竊盜罪，經臺灣板橋
    地方法院八十五年易字第六六七六號判決有期徒刑伍月，緩刑年確定，嗣經撤
    銷緩刑，於八十九年二月二十九日執行完畢，此有臺灣高等法院被告全國前案紀
    錄表、臺灣高等法院檢察署刑案紀錄簡覆表在卷足稽，五年內再犯本件最重本刑
    為有期徒刑以上之罪，依刑法第四十七條累犯之規定，加重其刑。
三、原審予以論罪科刑，固非無見，惟被告之行為，尚未達到使被害人不能抗拒之程
    度，應不能論其以強盜罪，僅能論被告以恐嚇取財罪，乃原審認被告係犯強盜罪
    ；且被害人對於傷害部分已提出告訴，乃原審卻認被害人對傷害部分未提出告訴
    ；再原審對被告取走被害人多少金錢，未予明確認定，均有未當，被告提起上訴
    ，指摘原判決不當，為有理由，應由本院將原判決撤銷改判，審酌被告犯罪之動
    機、目的、手段、所致之危害，暨犯罪後態度等一切情狀，量處如主文所示之刑
    。
據上論斷，應依刑事訴訟法第三百六十九條第一項前段、第三百六十四條、第二百九
十九條第一項前段、第三百條，刑法第三百四十六條第一項、第三百零二條第一項、
第二百七十七條第一項、第五十五條、第四十七條，罰金罰鍰提高標準條例第一條前
段，判決如主文。
本案經檢察官李進誠到庭執行職務。
中      華      民      國        九十二      年     九    月    九     日
                              臺灣高等法院刑事第三庭
                                  審判長法  官  張  連  財
                                        法  官  黃  金  富
                                        法  官  林  明  俊
右正本證明與原本無異。
如不服本判決，應於收受送達後十日內向本院提出上訴書狀，其未敘述上訴之理由者
並得於提起上訴後十日內向本院補提理由書（均須按他造當事人之人數附繕本）。
                                        書記官  蕭  進  忠
中      華      民      國    九十二    年      九      月      十      日
附錄：本判決論罪科刑法條全文
刑法第三百四十六條第一項：
意圖為自己或第三人不法之所有，以恐嚇使人將本人第三人之物交付者，處六月以上
五年以下有期徒刑，得併科一千元以下罰金。


司法院資訊處製作；財團法人民間司法改革基金會備份。
